【裁判字號】    98,訴,252
【裁判日期】    990319
【裁判案由】    誣告
【裁判全文】
臺灣士林地方法院刑事判決               98年度訴字第252號
公  訴  人  臺灣士林地方法院檢察署檢察官
被      告  甲○○
選任辯護人  陳柏良律師
            張  權律師
            李育昇律師
上列被告因誣告案件，經檢察官提起公訴（97年度偵字第14831
號），本院判決如下：
    主  文
甲○○無罪。
    理  由
一、公訴意旨略以：被告甲○○明知戊○○（原名劉月美）、丁○○2 人並無妨害自由之情事，竟意圖使人受刑事處分，於
    民國97年3 月24日，向臺北市政府警察局內湖分局文德派出
    所提起刑事告訴，誣指戊○○、丁○○2 人於97年3 月5 日
    晚間8 時許，趁被告甲○○上樓至臺北市○○區○○路2 段
    498 巷11號5 樓頂樓尋找飼犬之機會，由丁○○尾隨被告甲○○身後，待被告甲○○自頂樓下樓欲返回4 樓住處行經戊○○、丁○○5 樓住處樓梯間，戊○○、丁○○2 人無故以
    身驅阻擋被告甲○○之去路，丁○○並以手電筒光線照射被
    告甲○○之雙眼，涉有妨害自由罪嫌，嗣經臺灣士林地方法
    院檢察署檢察官以97年度偵字第5283號案件為不起訴處分確
    定，因認被告涉有刑法第169 條第1 項之誣告罪嫌。
二、按犯罪事實應依證據認定之，無證據不得認定犯罪事實；又
    不能證明被告犯罪者，應諭知無罪之判決，刑事訴訟法第15
    4 條第2 項、第301 條第1 項分別定有明文。再所謂認定犯
    罪事實之證據，係指足以認定被告確有犯罪行為之積極證據
    而言，苟未能發現相當證據，或證據不足為不利於被告事實
    之認定時，即應為有利於被告之認定，更不必有何有利之證
    據，亦不能以推測或擬制之方法，以為裁判基礎（最高法院
    29年度上字第3105號、40年度臺上字第86號、56年度臺上字
    第807 號判例意旨參照）。而刑法誣告罪之成立，以意圖他
    人受刑事追訴處分而向該管公務員虛構事實而為申告為其構
    成要件，故其所訴事實，雖不能證明係屬實在，而在積極方
    面尚無證據證明其確係故意虛構者，仍不能遽以誣告罪論處
    ；又告訴人所訴之事實，不能證明其係實在，對於被訴人為
    不起訴處分確定者，是否構成誣告罪，尚應就其有無虛構誣
    告之故意以為斷，並非當然可以誣告罪相繩（最高法院86年
    度臺上字第886 號裁判意旨參照）。
三、茲就證人戊○○、丁○○於警詢及偵查中之證述，及證人陳
    令文（即案發當天至現場處理之警員）、張初陽（即受理被
    告提出本件告訴之警員）於偵查中證述之證據能力有無，先
    予敘明：按「被告以外之人於審判外之言詞或書面陳述，除
    法律有規定者外，不得作為證據。」、「被告以外之人於偵
    查中向檢察官所為之陳述，除顯有不可信之情況者外，得為
    證據。」、「被告以外之人於審判外之陳述，雖不符前4 條
    之規定，而經當事人於審判程序同意作為證據，法院審酌該
    言詞陳述或書面陳述作成時之情況，認為適當者，亦得為證
    據。」，刑事訴訟法第159 條第1 項、第159 條之1 第2 項
    、第159 條之5 第1 項分別定有明文。查證人戊○○、丁○○於警詢及偵查之證詞，及證人陳令文、張初陽於偵查之證
    詞，均經被告同意具有證據能力（參本院訴字卷第22頁），
    且該4 名證人於偵查中向檢察官所為之陳述，經核程序上並
    無不法取供之顯不可信情況，此外，本院審酌前揭4 名證人
    於警詢或偵查中作證時之情況，認均無不當之情形，故證人
    戊○○、丁○○於警詢及偵查中之證述，及證人陳令文、張
    初陽於偵查中之證述均具有證據能力，合先敘明。
四、公訴人認被告涉有上開犯嫌，無非係以其所提出如附件證據
    清單所示證據作為所憑之論據。訊據被告固不否認其曾於97
    年3 月24日，向警員提出上開告訴內容，後經臺灣士林地方
    法院檢察署檢察官以該署97年度偵字第5283號案件，對戊○○、丁○○為不起訴處分確定之事實，核與附件編號1 、2
    、4 、5 （僅不起訴處分書部分）所示之證據相符，此部分
    事實自堪先予認定。惟被告堅決否認有何誣告他人之犯行，
    其辯稱：案發當時戊○○、丁○○確實將伊擋在案發地點5
    樓樓梯間，因為她們之前和鄰居有肢體衝突，所以伊站著不
    敢動，當時丁○○先用手電筒照伊，後來又用照相機拍，一
    直到她們聽到樓下有聲音，才各自返回5 樓對門而居的住處
    ，伊沒有誣告她們等語。經查：
（一）證人即告訴人戊○○、丁○○雖否認在案發時間及地點，
      有如被告所述將其圍堵，並由丁○○持手電筒照射被告之
      行為，故對被告提出誣告之告訴，然告訴人戊○○、丁○○在被告提出前揭告訴之案件中（即臺灣士林地方法院檢
      察署97年度偵字第5283號案件），為被告身分，其等對此
      攸關自身是否涉嫌犯罪之重要事項，作出有利於自己之陳
      述乃屬人性本然，本難期其等以客觀公允立場而為表述，
      況其等於上開案件經檢察官為不起訴處分確定後，又於本
      案對被告提出誣告告訴，其等以告訴人身分提出告訴，係
      以使被告受刑事訴追為目的，故其等陳述是否與事實相符
      ，本院仍有調查其他證據加以審認之必要。
（二）檢察官以臺灣士林地方法院檢察署97年度偵字第5283號案
      件，對告訴人二人作出不起訴處分，其所憑證據主要是勘
      驗告訴人戊○○提出之案發地點監視器光碟後，並無被告
      指述告訴人二人涉嫌妨害自由之內容。經本院勘驗該光碟
      結果，其內固然無被告指述告訴人二人將其圍堵並以手電
      筒光線照射之內容，然其內容卻有多段時間跳接情形，此
      有本院勘驗筆錄兩份在卷可參（參本院訴字卷第23頁至第
      26頁、第99頁至第101 頁），因該監視器光碟之可信度攸
      關本院判斷被告是否誣告至鉅，自有調查其時間跳接原因
      之必要。證人丙○○（即告訴人戊○○購得前開監視器之
      商家負責人）於本院證稱：戊○○所使用DVR0431U型號的
      監視器是舊機種，放的時候就不能錄影，而且只能備份5
      到10分鐘一小段，沒有辦法提供長時間備份，不然會當機
      、故障，所謂備份是指從監視器轉錄到其他載具，包括電
      腦的USB 。這種監視器出廠是以連續錄影為多，但可以設
      定成位移錄影，即有人走動才會錄影，位移錄影時，監視
      器上顯示的時間仍然是啟動錄影當下的正確時間，中間間
      隔沒有錄影時，下段錄影的時間會顯示出間隔。位移錄影
      功能一般調整為現場靜止10秒鐘才會啟動，也可調整為5
      秒、20秒、30秒，但現場一有動作時就會立刻攝影，不可
      能現場有人在走或是狗在動時畫面被剪掉，因為機器要消
      就會全部格式化消掉，不能只消掉某一部分或某一段時間
      ，除非轉錄到電腦，才有可能用人為方式處理等語（參本
      院訴字卷第131 頁至第137 頁），故依證人丙○○上開證
      述內容，可知告訴人戊○○使用之監視器機型可設定位移
      錄影功能，亦即監視器錄影功能運作時，如遇現場靜止情
      形到達設定秒數時，該監視器即會停止錄影，迄現場有動
      態情形時，才會再啟動錄影功能，於此錄影功能停止、重
      新啟動之往來間，因監視器時間係反應當下時間，故錄影
      內容顯示之時間即會有跳接情形。
（三）本院對告訴人戊○○使用之監視器位移功能了解如上，辯
      護人乃質疑告訴人戊○○提出之監視器光碟，其中20時30
      分25秒跳接至20時30分31秒前、20時30分56秒跳接至20時
      31分42秒前、20時39分16秒跳接至20時39分23秒前，監視
      器攝錄到的狗都有移動狀態。經本院勘驗光碟結果，該三
      段監視器錄影內容在時間跳接前，均有錄到被告的狗在案
      發地點5 樓平面接近向下樓梯之樓梯內側，其中20時30分
      25秒跳接至20時30分31秒該段（以下簡稱第1 段），狗最
      後有動作時間是在20時30分23秒，20時30分56秒跳接至20
      時31分42秒該段（以下簡稱第2 段），狗最後有動作時間
      是在20時30分56秒，20時39分16秒跳接至20時39分23秒該
      段（以下簡稱第3 段），狗最後有動作時間是在20時39分
      13秒，此有本院勘驗筆錄1 份在卷可參（參本院訴字卷第
      173 頁反面）。換言之，第1 段畫面在跳接前2 秒、第2
      段畫面在跳接前0 秒、第3 段畫面在跳接前3 秒，監視器
      攝錄到的狗都仍有動作，而該監視器之位移錄影功能，應
      係畫面靜止一定的時間即自動停止錄影，理應不會每次啟
      動自動停止錄影的靜止間隔時間均不定，更何況第2 段畫
      面中的狗仍在移動，遽竟即有時間跳接情形，且跳接時間
      長達46秒，在此46秒內，監視器攝錄到的狗實無可能毫無
      動作，故告訴人戊○○提出之監視器光碟可信度即屬有疑
      。加以證人丙○○對此表示原因可能來自於機器本身的誤
      差，也不能排除係監視器錄影內容備份完成後，另外用電
      腦剪接等語（參本院訴字卷第137 頁、第166 頁反面至第
      167 頁），再本件監視器內存檔之案發時間錄影資料早已
      遭事後資料覆蓋，本院所勘驗的，乃監視器內備份到電腦
      上之紀錄，此經告訴人戊○○於本院證述明確，且具狀陳
      報明確（參本院訴字卷第162 頁至第165 頁、第80頁、第
      152 頁），故本件監視器內原始資料早已無從勘驗（證人
      戊○○雖於本院證述其曾提出兩份監視器光碟，第1 份是
      將監視器資料內容直接傳輸到電腦主機後透過螢幕播放，
      再以攝影機攝錄播放內容，然其具狀陳報本院內容乃表示
      第1 份光碟是將監視器內容先拷貝到電腦上再以攝影機攝
      影 (參本院訴字卷第170 頁、第80頁、第152 頁)， 本院
      參以告訴人戊○○多次具狀陳報內容均表示其提出之第1
      份光碟是將監視器內容先拷貝到電腦上再以攝影機攝影，
      並曾提出該台電腦以為證明，堪認其於本院所證上情乃經
      檢察官誘導詢問下所為之錯誤證述，併此敘明，本院自無
      從判定上開監視器異常內容係出自於機器的誤差或人為之
      剪接，然不論原因出於何者，均足證該監視器光碟可信度
      不足。
（四）證人丁○○針對案發當時情形於警詢證稱：案發當時，伊
      並無被告指述之妨害自由情事，當時被告有上頂樓遛狗便
      溺，伊去頂樓拍攝狗的糞便照片後，拿到5 樓戊○○家裡
      給她看，待伊從戊○○家裡出來要進自己家門時，被告剛
      好從頂樓下來，被告還拿清理完的狗糞便給伊看，且說：
      「妳照（相）啊！」，伊當時沒有理她，隨即進家門等語
      （參97年度偵字第5283號卷第11頁）。惟證人丁○○所述
      此情，經本院勘驗結果，亦未出現在告訴人戊○○提出之
      監視器光碟內，此有本院勘驗筆錄兩份在卷可參（參本院
      訴字卷第23頁至第26頁、第99頁至第101 頁），亦證此監
      視器光碟內容未完整紀錄案發當時經過情形，自不能以其
      內未見被告指述情節而遽認被告有誣告犯行。
（五）證人乙○○於本院證稱：被告是住在對面的鄰居，案發當
      天晚上伊去湖元里辦公室請教律師問題，本來諮詢時間到
      8 點結束，但伊還有問題所以延後時間，諮詢剛結束差不
      多8 時5 分至10分左右，被告打電話來說她剛才被5 樓姊
      妹堵在樓梯間，她的口氣好像很害怕，伊說會立刻過去，
      當時里長剛好來，伊跟里長說此情形後，隨即回去，伊回
      去的距離差不多要5 至7 分鐘，之後里長也騎腳踏車過來
      ，伊到被告家時，看到警察陳令文在裡面，被告說她沒有
      報警，警察是剛好來找伊女兒的，被告當時很害怕的樣子
      ，警察說因為不是我們報警，他也無法處理，就說不然他
      去瞭解一下等語（參本院訴字卷第120 頁至第130 頁）。
      由此證人乙○○所證被告案發後與其電話聯絡之內容，及
      被告之情緒反應，亦可證明被告指述之情節應非子虛。
五、綜上所述，告訴人戊○○提出之監視器光碟既不可信，相對
    的，更可反證告訴人二人於警詢、偵查之證述內容乃有利於
    己而不足採認，此外，檢察官所舉之其他證據均不足以證明
    被告提出告訴之事實乃虛構，本院復查無其他積極證據足資
    證明被告有誣告犯行，本件不能證明被告犯罪，揆諸首揭法
    條及判例意旨，爰為被告無罪之諭知。
據上論斷，應依刑事訴訟法第301 條第1 項之規定，判決如主文
。
本案經檢察官蔡元仕到庭執行職務。
中    華    民    國    99    年    3     月    19    日
                              臺灣士林地方法院刑事第五庭
                                  審判長法  官  林秀鳳
                                        法  官  黃珮茹
                                        法  官  鄭光婷
以上正本證明與原本無異。
如不服本判決應於收受判決後10日內向本院提出上訴書狀，並應
應敘述具體理由。其未敘述上訴理由者，應於上訴期間屆滿後20
日內向本院補提理由書 (均須按他造當事人之人數附繕本)「 切
勿逕送上級法院」。
                                        書記官  徐仁豐
中    華    民    國    99    年    3     月    23    日
附件：
  ┌──┬──────────┬────────────┐
  │編號│    證據清單        │      待證事實          │
  ├──┼──────────┼────────────┤
  │ 1  │被告之供述          │其有對戊○○、丁○○2 人│
  │    │                    │提出刑法妨害自由告訴之事│
  │    │                    │實。                    │
  ├──┼──────────┼────────────┤
  │ 2  │告訴人戊○○、丁○○│證明全部之犯罪事實。    │
  │    │及告訴代理人林炳煌律│                        │
  │    │師之指訴            │                        │
  ├──┼──────────┼────────────┤
  │ 3  │證人陳令文於偵查中之│1、其並未向被告說可以對 │
  │    │證述                │   戊○○、丁○○2 人提 │
  │    │                    │   出刑法妨害自由告訴之 │
  │    │                    │   事實。               │
  │    │                    │2、其並未見戊○○、劉秀 │
  │    │                    │   真2人有堵住被告並限制│
  │    │                    │   行動自由之事實。     │
  ├──┼──────────┼────────────┤
  │ 4  │證人張初陽於偵查中之│1、被告於97年3月24日在臺│
  │    │證述                │   北市政府警察局內湖分 │
  │    │                    │   局文德派出所對戊○○ │
  │    │                    │   、丁○○2人提出刑法妨│
  │    │                    │   害自由告訴之事實。   │
  │    │                    │2、被告提出上揭告訴時並 │
  │    │                    │   無檢付相關事證資料之 │
  │    │                    │   事實。               │
  ├──┼──────────┼────────────┤
  │ 5  │臺灣士林地方法院檢察│該案檢察官偵查時曾勘驗劉│
  │    │署檢察官勘驗筆錄及該│羿妘、丁○○2 人所提出之│
  │    │署97年度偵字第5283號│監視錄影光碟，均未見人於│
  │    │不起訴處分書各1 份  │上揭時地阻擋被告去路或以│
  │    │                    │手電筒照射等情，業經不起│
  │    │                    │訴處分確定，佐證被告誣告│
  │    │                    │之事實。                │
  └──┴──────────┴────────────┘

司法院資訊處製作；財團法人民間司法改革基金會備份。
